【裁判字號】    97,訴,215
【裁判日期】    971020
【裁判案由】    清償債務
【裁判全文】
臺灣雲林地方法院民事判決               97年度訴字第215號
原      告  嘉億資產管理有限公司
法定代理人  乙○○
訴訟代理人  庚○○
訴訟代理人  戊○○
被      告  甲○○
上列當事人間請求清償債務事件，經本院於中華民國97年10月6
日言詞辯論終結，判決如下：
    主    文
原告之訴及假執行之聲請均駁回。
訴訟費用新臺幣貳萬零捌佰元由原告負擔。
    事實及理由
一、原告主張：
 (一)原告為訴外人丙○○之債權人 (受讓原華南商銀之債權)，
   依法聲請強制執行，對執行債務人丙○○對被告甲○○之債
   權於新台幣（下同）200 萬之範圍內發執行命令，惟被告聲
   明異議，原告認為被告之異議確有不實，爰提起本訴。
 (二)被告甲○○對於丙○○有200 萬元債務，並設有抵押權，有
   建物他項權利部謄本為證。惟被告收受命被告不得向丙○○
   清償上開債權及由原告收取債權之執行命令後，仍向被告清
   償，此有97年5 月15日，塗銷原因載「清償」之雲林縣虎尾
   地政事務所網路申領之「異動索引」為證。是被告甲○○應
   將清償於丙○○之金額返還原告。並聲明：
   被告應給付原告200 萬元及自起訴狀繕本送達翌日起至清償
   日止，按年息百分之五計算之利息；並願供擔保，請准宣告
   假執行。
二、被告辯以：
    被告甲○○對於丙○○並無200 萬元債務，該項債務之債權
    人為劉陳麗雪，且借貸金額為80萬元，並且早已清償。又，
    該設定抵押權之建物早在95年過戶給己○○，因能順利過戶
    ，故不知因該債務所設定的抵押權未於清償後即塗銷。並答
    辯：原告之訴駁回。
三、兩造不爭執事項
  (一)原告為訴外人丙○○之債權人 (受讓原華南商銀之債權) 。
  (二)原告聲請強制執行，對執行債務人丙○○於被告甲○○之債
    權於200 萬之範圍內發執行命令（即收取命令）後，被告聲
    明異議。
  (三)系爭丙○○對被告200 萬元之抵押權登記，於97年5 月15日
    塗銷。
四、兩造爭執事項：
  (一)被告甲○○對於丙○○是否曾有200萬元之債務？
  (二)被告甲○○對於上述抵押權登記所擔保之債務，其清償時點是
    否在本院案號97年執字9131號執行命令送達之後？
五、經查：
  (一)按就債務人對於第三人之金錢債權為執行時，執行法院應發
    扣押命令禁止債務人收取或為其他處分，並禁止第三人向債
    務人清償。第三人不承認債務人之債權或其他財產權之存在
    ，或於數額有爭議或有其他得對抗債務人請求之事由時，應
    於接受執行法院命令後十日內，提出書狀，向執行法院聲明
    異議。債權人對前開第三人之聲明異議認為不實時，得於收
    受通知後十日內向管轄法院提起訴訟，並向執行法院為起訴
    之證明及將訴訟告知債務人，強制執行法第一百十五條第一
    項、第一百十九條第一項、第一百二十條第二項分別定有明
    文。而強制執行法第一百十九條第一項之「法院命令」，包
    括執行法院依第一百十五條第一項，第二項，第一百十六條
    第一項及第一百十七條規定，對第三人所發之命令在內（辦
    理強制執行事件應行注意事項第六十三項第一款參照），故
    第三人於收受執行法院之禁止命令，雖未異議，對於執行法
    院嗣後所發之處分命令，仍得依同法第一百十九條第一項之
    規定聲明異議。又債權人依同法第一百二十條對於異議之第
    三人提起訴訟，此訴訟之性質若何，當視執行法院已否發收
    取命令為斷；如已發收取命令時，債權人無庸依民法上代位
    之手續，得於自己名義以異議之第三人為相對人，按一般規
    定提起「給付之訴」；如在未發收取命令，僅發禁止命令之
    前，祗能提起「確認之訴」，合先敘明。
  (二)原告為訴外人丙○○之債權人 (受讓原華南商銀之債權)，
    依法聲請強制執行，對執行債務人丙○○對被告甲○○之債
    權於新台幣（下同）200 萬之範圍內發執行命令，被告於法
    院發禁止命令時並未異議，於法院發收取命令時始聲明異議
    ，依上開說明，自屬合法；而原告認為被告之異議確有不實
    ，而對被告提起本訴，依上說明，自應准許。
  (三)次按抵押權為不動產物權，依民法第七百五十八條規定，非
    經登記，不生效力；又土地法第四十三條規定，依本法所為
    之登記有絕對之效力。故抵押權人僅能依設定登記之內容行
    使權利，是抵押債務人究為何人、抵押債權為何、清償日期
    等，均應以設定登記之內容為準。次按抵押權為擔保物權，
    具有從屬性，倘無所擔保之債權存在，抵押權即無由成立，
    而抵押權之從屬性與土地法第四十三條信賴登記善意取得無
    涉。而若於一般抵押，以抵押權之從屬性論之，必然有被擔
    保之債權存在為常態，系爭抵押權屬一般抵押，故原告主張
    系爭抵押債權及抵押權存在，已提出載明其存在之建物登記
    謄本為證，（見卷36頁）而建物登記謄本為公文書，既已明
    確記載，應認原告已盡相當之舉證責任，若被告即債務人主
    張被擔保之債權不存在之變態事實，債務人或義務人自當提
    出反證，就抵押權所擔保之債權因清償或不存在等情事負證
    明之責。此為舉證責任分配之當然結果，其仍應就債務不存
    在之事實負舉證之責任。
  (四)被告抗辯其對於第三人丙○○並無200 萬元債務存在，該項
    債務之債權人為劉陳麗雪，且借貸金額為80萬元，並且早已
    清償之事實，業據其提出證人劉陳麗雪及丙○○為證。證人
    劉陳麗雪於97年7 月21日言詞辯論時到庭證稱：「我認識張
    素芬（即丙○○），因為張素芬跟他是好朋友，我不認識他
    （即被告），因為張素芬常來我們家，有一天張素芬跟我表
    示說這個甲○○他人很好，現在缺錢，要錢周轉，希望我幫
    助他，但是因為我不認識他，我把錢借給張素芬，並非是借
    給甲○○，再由張素芬借給甲○○。」「那時候張素芬要拿
    錢的時候大家有見面說要如何還，我有表示說不能拖太久，
    那甲○○表示說如果工作做的好的話，會陸陸續續分期還我
    ，我說可以，大家好朋友，幫一下忙也沒有什麼。」「大概
    是93年12月拿錢給他們，隔了一年左右，有陸陸續續還30、
    40 及10 萬，到95年就已經都還清了。」「那時候我沒有記
    那麼多，那時候我是跟他說我不要他的，我要張素芬，所以
    那時候我也沒有提醒他說還了要去塗銷，後來這筆錢後來因
    為張素芬先生車禍，沒有錢賠，而甲○○剛好還我，所以我
    就跟張素芬講說要張素芬先拿這筆錢去賠，所以張素芬還是
    沒有還我，我都沒有用戶頭，都是現金，因為有時候周遭朋
    友會有週轉不靈，所以我都會借個一萬、兩萬什麼的，所以
    我都是放在家裡。」「沒有借據，還錢也沒有開立收據，那
    時候是因為大家是好朋友，所以就是口頭上說一說而已。」
    「法官問：你之前總共借他多少錢？證人丁○○○80萬。」
    「法官問：那80萬元，你設定抵押權200 萬元？證人丁○○○：那時候他有說要設定，我也沒有表示什麼，因為他是老
    實人，我也信任他。」；而證人丙○○亦於到庭證稱：「那
    個時候是甲○○他那時候工作他欠錢，那時候我們是朋友，
    他跟我講，那時候我沒有辦法，因為我房子都被拍賣掉了，
    我也沒辦法，因為有認識一位歐巴桑，他人很好，所以我就
    開口，歐巴桑表示說由我處理，我想說要跟人家借錢，要給
    人家保障，所以才會去設定兩百萬的抵押，不過當時實際上
    只有借八十萬元，那時候甲○○表示沒有關係，大家知道只
    有借八十萬元就可以了。」「歐巴桑只是把錢交給我，因為
    他不認識甲○○，所以由我來處理。」「因為歐巴桑不認識
    甲○○，只認識我，所以他錢就交給我處理，只說要給他一
    個保障，因此歐巴桑就授權給我來處理設定抵押權。」「甲○○有還給歐巴桑，是分兩、三次還的，而那時候因為我先
    生發生車禍需要錢，所以甲○○還錢給歐巴桑的時候，歐巴
    桑在我家，所以歐巴桑又直接將錢借給我去賠償車禍的款項
    。」，證人丙○○復提出其夫蔡志成與第三人發生車禍之調
    解書佐證，依上開證人所言，大致之情節相符，且已事隔二
    年餘，對於一些細節難免有所出入，且參以劉陳麗雪為一老
    婦，對於法律如何保障其債權無法清楚，其信任朋友將其金
    錢出借，並無任何借據文書，亦屬早年台灣社會之常情，尚
    不得據此即認為所證虛偽，堪信被告抗辯其透過丙○○向劉
    陳麗雪借80萬元而設定系爭抵押權200 萬元，其後於95年間
    業已清償一節為真實。原告主張被告所述之80萬債權與系爭
    抵押債權200 萬元，非屬同一債權，並未舉證以實其說，自
    難採信。
  (五)又證人丙○○於97年5 月15日將系爭抵押權塗銷，本院依職
    權調閱其塗銷申請書之文件觀之，其中並無被告甲○○需配
    合之處，亦即系爭抵押權之塗銷登記僅須抵押權人單獨向地
    政機關為之即可，故原告主張被告違反法院命令而將系爭抵
    押權塗銷尚有誤會。又原告主張被告於97年4 月22日就200
    萬元債權核發扣押命令，其未於10日內就該扣押命令標的金
    額異議，則該扣押命令之200 萬債權已然確定一節，然觀強
    制執行法第119 條第1 項之規定可知，既允許被告於接受收
    取命令後10內得提出異議，顯然並無原告所稱其於接受扣押
    命令未異議即確定其債權之效力，被告既於收受收取命令後
    十日內異議，主張系爭債務業已清償，顯然其有不承認丙○○之債權存在之意思，更難謂系爭債權業已確定。原告上開
    所主張自難採信。況本件抵押標的物已經抵押權人丙○○之
    女己○○買受，由丙○○代己○○繳交貸款，如被告未清償
    ，依抵押權之追及效力，抵押權人即向其女追償，對抵押權
    人即無何保障可言，故被告抗辯因系爭建物業經己○○買受
    ，其等應會去塗銷，而系爭抵押權無塗銷伊並不知情等語，
    亦符常情而得採信。
  (六)按債之關係消滅者，其債權之擔保及其他從屬之權利亦同時
    消滅，民法第307 條定有明文。系爭抵押債權依上所述既已
    清償，債之關係業已消滅，即無既存之擔保債權存在，依抵
    押權之從屬性，系爭抵押權亦應隨同消滅。
  (七)況依建物登記簿謄本所示系爭抵押債權之清償日期為103 年
    12月21日，縱原告主張被告與第三人丙○○間確有200 萬元
    之債權存在，其清償期亦未屆至，原告亦不得主張被告現在
    即應向其清償。
六、綜上，原告主張被告對第三人丙○○之有抵押債權200 萬元
    存在，而訴請被告應向其給付200 萬元及自起訴狀繕本送達
    翌日起至清償日止，按年息百分之五計算之利息為無理由，
    不應准許。原告之訴既經駁回，其陳明願供擔保，聲請宣告
    假執行部份即因訴之駁回而失所依據，應併予駁回。
七、本件訴訟費用為原告起訴時繳納之裁判費2 萬800 元，依職
    權命由原告負擔。
八、本件事證已臻明確，兩造其餘攻擊防禦方法及證據，經審酌
    後認與判決結果均不生影響，爰不逐一論述。
九、據上論結，本件原告之訴為無理由，依民事訴訟法第78條，
    判決如主文。
中    華    民    國    97    年    10    月    20    日
                  民事第一庭  法  官  黃瑞井
以上正本證明與原本無異。
如對本判決上訴，應於判決送達後20日內向本院提出上訴狀。
中    華    民    國    97    年    10    月    20    日
                              書記官  徐基典


司法院資訊處製作；財團法人民間司法改革基金會備份。
